【裁判字號】    97,上易,81
【裁判日期】    980317
【裁判案由】    遷讓房屋
【裁判全文】
臺灣高等法院臺南分院民事判決  97年度上易字第81號
上  訴  人  乙 ○ ○
            丙 ○ ○
            丁 ○ ○
兼上  一人
特別代理人  甲 ○ ○
共      同
訴訟代理人  謝 國 允  律師
被上  訴人  雲林縣北港地政事務所
法定代理人  戊 ○ ○
訴訟代理人  陳 信 村  律師
上列當事人間請求遷讓房屋事件，上訴人對於民國97年03月11日
臺灣雲林地方法院第一審判決（96年度訴字第0447號），提起上
訴，本院於98年3月3日言詞辯論終結，判決如下：
    主  文
上訴駁回。
第二審訴訟費用由上訴人等連帶負擔。
    事實及理由
壹、上訴人等方面：
一、聲明：求為判決：
  (一)原判決廢棄。
  (二)被上訴人在第一審之訴及假執行之聲請均駁回。
二、上訴人等於本院審理時之陳述除與原審判決記載相同者予以
    引用外，並補以下列等語，資為抗辯：
  (一)附圖Ｂ、Ｃ部分乃係上訴人等之被繼承人李金宗出資建造者
    ，並非被上訴人提起本件訴訟主張附圖Ａ之所有權範圍。又
    附圖Ｂ、Ｃ部分，係上訴人等之被繼承人出資建造，業經上
    訴人甲○○於原審（民國﹝下同﹞96年12月21日）勘驗筆錄
    供述甚詳，故附圖Ｂ、Ｃ部分非被上訴人建造，而係由上訴
    人等之被繼承人出資建造，應堪認定。
  (二)附圖Ｂ、Ｃ部分不僅在構造上與Ａ部分得以獨立存在，在使
    用上更無依附存在之關係，並非附圖Ａ之附屬建物，被上訴
    人並未取得其管理使用權：
  (1)關於Ｂ部分：
    依原審勘驗筆錄所示，Ｂ部分係作為廁所浴室及儲物間使用
    ，其與Ａ部分作為存放檔案之倉庫使用無關，係非存放檔案
    所必要存在，此觀諸Ａ部分原本並無設立廁所即知。而Ｂ部
    分上訴人等係作為廁所、浴室及儲物間使用，顯然與Ａ部分
    之使用目的及存在無必要關連，且其面積已高達33.77 平方
    公尺，堪認為有一定經濟價值，Ｂ部分既非Ａ部分之附屬建
    物，被上訴人自無從取得所有權。
  (2)關於Ｃ部分：
    依複丈圖所示，Ｃ部分係與其他Ａ部分及Ｂ部分顯著分離，
    且面積高達11.51平方公尺，且依原審勘驗筆錄所示，Ｃ部
    分係作為供奉五府千歲之小廟，亦即Ｃ部分顯然具有獨立使
    用價值，更顯然與原Ａ部分作為檔案倉庫使用目的無關，被
    上訴人並未能取得Ｃ部分之所有權。
  (三)依卷附（78年3月7日上午09時）「北港鎮公所承購北港地政
    事務所使用北港鎮○○段661─2號國有土地申請撤銷撥用協
    調會」記載，與會者「周科長」報告，在前開協調會之前，
    被上訴人與訴外人業曾於雲林縣政府財政局長辦公室協商獲
    得共識，亦即北港鎮公所將新倉庫蓋好交給北港鎮公所使用
    ，而退休遺眷占住問題則由北港鎮公所自行處理，且被上訴
    人應依規定辦理撤銷撥用。顯見彼時本件建物Ａ即所謂眷舍
    （亦即舊倉庫）使用部分之處理，係與訴外人北港鎮公所蓋
    新倉庫交給被上訴人使用一併包裹處理，而被上訴人與訴外
    人北港鎮公所乃分工各自處理，亦即被上訴人處理撤銷國有
    土地撥用事宜，訴外人北港鎮公所處理與上訴人等協調事宜
    ，足認當時被上訴人已經同意上訴人得繼續使用系爭建物Ａ
    部分至訴外人北港鎮公所與上訴人協調完成止。
  (四)既然被上訴人早於七十七年、七十八年間便已經同意上訴人
    等得使用系爭Ａ部分建物至訴外人北港鎮公所與上訴人等協
    商完成止，則迄今既尚未完成協商，則被上訴人自不得請求
    。
貳、被上訴人部分：
一、聲明：求為判決：上訴駁回。
二、本件被上訴人於原審起訴主張：訴外人李金宗原為被上訴人
    所屬之職員，期間曾借用被上訴人所管理之坐落雲林縣北港
    鎮○○段八八二地號土地上即門牌號碼雲林縣北港鎮○○路
    十一號（北港鎮○○段0206建號）系爭房屋，而李金宗已退
    休並於七十五年一月十七日去世，由訴外人李魏燕、李櫻紅
    與上訴人甲○○、乙○○、丁○○等人共同繼承接續使用，
    嗣李魏燕與李櫻紅相繼去世後，其中李櫻紅部分由其後代即
    上訴人丙○○繼承並接續使用中，今使用借貸關係已終止，
    上訴人等人為無權占有系爭房屋；而系爭房屋之所有權人為
    地方自治團體公法人雲林縣，並撥由被上訴人雲林縣北港地
    政事務所管理使用，被上訴人既為使用機關自得本於所有權
    人之地位請求上訴人返還系爭房屋；另就訴外人李金宗生前
    所增建如附圖所示編號Ｂ、Ｃ部分，因已與系爭房屋附合，
    上訴人等人應一併返還。爰本於終止借貸契約所衍生之借貸
    物返還請求權及所有權之法律關係，求為判命：上訴人等應
    將坐落雲林縣北港鎮○○段八八二號土地上門牌號碼：雲林
    縣北港鎮○○路十一號如附圖所示編號Ａ部分（面積133.24
    平方公尺）、Ｂ部分（面積38.77平方公尺）及Ｃ部分（面
    積11.51平方公尺）等建物，交還予被上訴人之判決等語（
    原審為被上訴人勝訴之判決）。
三、被上訴人於本院審理時之陳述除與原審判決記載相同者予以
    引用外，並補稱：
  (一)附圖所示編號Ｂ、Ｃ部分並非獨立之建築物，應已因李金宗
    之增建而附屬於Ａ部分之主體建物，並附合於被上訴人所管
    理之建築物，原審之認定並無不合。
  (二)被上訴人於七十八年間與北港鎮公所協調之事項，並無同意
    上訴人與北港鎮公所就系爭建物使用事宜協商完成前可繼續
    使用之約定，至北港鎮公所是否補償上訴人，則與被上訴人
    無涉。
  (三)上訴人乃自行認定被上訴人已同意在其與北港鎮公所就系爭
    建物使用事宜協商完成前可繼續使用系爭建物，尚嫌乏據，
    且與事實不符。
、兩造不爭執之事實：
一、坐落雲林縣北港鎮○○段八八二地號土地上之房屋即門牌號
    碼為：雲林縣北港鎮○○路十一號（建號為北港鎮○○段02
    06，以下簡稱系爭房屋）之所有權人為地方自治團體公法人
    雲林縣政府，並撥由被上訴人雲林縣北港地政事務所管理使
    用中，有建物登記公務用謄本一份附卷可參（見原審卷第07
    頁）。
二、訴外人李金宗原為被上訴人雲林縣北港地政事務所之職員，
    於五十二年間開始使用系爭房屋，嗣其於七十五年一月十七
    日過世後，由訴外人李魏燕、李櫻紅與上訴人甲○○、乙○
    ○、丁○○共同繼承接續使用，期間訴外人李魏燕與李櫻紅
    相繼去世後，其中訴外人李櫻紅部分由其繼承人即上訴人丙
    ○○繼承並接續使用系爭房屋中（見原審卷第17至26、35頁
    ）。
三、系爭房屋除原有建物即附圖編號Ａ部分（面積133.24平方公
    尺）外，尚有如附圖所示編號Ｂ部分（面積為38.77 平方公
    尺）及Ｃ部分（面積11.51 平方公尺）之增建建物，均係訴
    外人李金宗於生前所增建，其中編號Ｂ部分供廁所、浴室與
    儲物間使用，Ｃ部分則係用以供奉神明之小廟（見原審卷第
    58及66頁）。
肆、兩造爭執之事項：
一、被上訴人與訴外人李金宗間就系爭房屋是否有使用借貸之法
    律關係？
二、上訴人等是否無權占有使用系爭房屋？被上訴人請求上訴人
    等返還系爭房屋，是否於法有據？
三、系爭房屋之增建部分即如附圖所示編號Ｂ、Ｃ部分，是否應
    一併返還予被上訴人？
伍、本院之判斷：
一、被上訴人與訴外人李金宗間就系爭房屋是否有使用借貸之法
    律關係？
  (一)按稱使用借貸者，謂當事人一方以物交付他方，而約定他方
    於無償使用後返還其物之契約；民法第四百六十四條定有明
    文。次按公務員因任職關係獲准配住宿舍，其性質為使用借
    貸，目的在使任職者安心盡其職責（最高法院91年度台上字
    第1926號判例參照）。
  (二)查訴外人李金宗原為被上訴人雲林縣北港地政事務所所屬之
    職員，其於五十二年間開始即因職務之關係而使用系爭房屋
    ，嗣其退休後仍由其與上訴人等人繼續使用系爭房屋，期間
    訴外人李金宗已於七十五年一月十七日過世之事實，已據被
    上訴人於原審及本院審理時陳述在卷，並有雲林縣北港地政
    事務所九十五年五月十八日北地三字第0950004322號函影本
    一份附卷可參（見原審卷第08頁），且為上訴人等所不爭執
    ，自屬真實。
  (三)上訴人等雖辯稱：李金宗係以扣除薪資中之房屋津貼方式使
    用系爭房屋，自非使用借貸關係云云。則為被上訴人所堅決
    否認，且按一般公務機關於所屬員工薪資中扣除房屋津貼，
    乃因任職機關既已提供職務宿舍予所屬職員無償使用，當然
    無再給與房屋津貼所致；究之尚無礙於被上訴人與訴外人李
    金宗間就系爭房屋有關使用借貸契約之成立及生效。易言之
    ，公務人員因任職關係獲准配住宿舍，屬使用借貸性質；而
    公務人員領取之房租津貼，乃行政機關對公務人員賃屋居住
    之開支所為之補貼，配住宿舍者，因無賃屋居住之開支，故
    未發放房租津貼，尚不得據此主張其未領房租津貼，即係給
    付租金，而謂獲准配住宿舍為租賃關係，非屬借貸契約（最
    高法院88年度台上字第0997號判決參照）。因之，上訴人前
    揭所辯，容有誤會，尚不足採。
  (四)依上，被上訴人與訴外人李金宗生前就系爭房屋具有使用借
    貸之法律關係，應堪認定。
二、上訴人等是否無權占有使用系爭房屋？被上訴人請求上訴人
    等返還系爭房屋，是否於法有據？
  (一)按借用人應於契約所定期限屆滿時，返還借用物；未定期限
    者，應於依借貸之目的使用完畢時返還之。但經過相當時期
    ，可推定借用人已使用完畢者，貸與人亦得為返還之請求；
    民法第四百七十條第一項定有明文。次按因任職關係獲准配
    住宿舍，其性質為使用借貸，目的在使任職者安心盡其職責
    ，是倘借用人喪失其與所屬機關之任職關係，當然應認依借
    貸之目的，已使用完畢，配住機關自得請求返還。故公務員
    因任職關係配住宿舍，於任職中死亡時，既喪失其與所屬機
    關之任職關係，依借貸目的應認已使用完畢，使用借貸契約
    因而消滅，此與一般使用借貸契約，借用人死亡時，貸與人
    僅得終止契約之情形尚有不同（最高法院91年度台上字第19
    26號判例參照）。末按使用借貸，乃債權契約，非物權契約
    ，貸與人對借用物縱無所有權，亦可本於貸與人地位請求借
    用人返還，亦即使用借貸之成立與所有權之有無，並無牽連
    關係（最高法院50年度台抗字第0166號判例參照）。
  (二)查訴外人李金宗生前係因任職關係而由被上訴人處獲准配住
    宿舍（即如附圖編號Ａ部分、面積133.24平方公尺），並自
    五十二年間開始使用系爭房屋，已如前述；嗣訴外人李金宗
    退休後仍繼續使用系爭房屋，且迄其於七十五年一月十七日
    過世後，仍由訴外人李魏燕、李櫻紅與上訴人甲○○、乙○
    ○、丁○○因繼承關係而共同繼承接續使用，期間訴外人李
    魏燕與李櫻紅相繼去世後，其中訴外人李櫻紅部分由其繼承
    人即上訴人丙○○繼承並接續使用系爭房屋中，則據被上訴
    人於原審及本院審理時陳述在卷，並經原審於九十六年十二
    月二十一日至現場履勘，囑由雲林縣虎尾地政事務所人員測
    量及製作複丈成果圖，有原審勘驗測量筆錄、雲林縣虎尾地
    政事務所九十七年一月四日虎地二字第0970000116號函及土
    地複丈成果圖各一份在卷可按（見原審卷第57至60、65至66
    頁），且為上訴人等所不爭執，自亦屬真實。從而揆諸前揭
    說明，上訴人等人繼續占有、使用前揭系爭房屋，即失占有
    使用之權源，而為無權占有。據此，被上訴人主張上訴人等
    乃無權占有使用系爭房屋等語，尚非虛妄，應堪採信。
  (三)上訴人等雖辯稱：被上訴人早於七十七年、七十八年間便已
    經同意上訴人等得使用系爭建物至訴外人北港鎮公所與上訴
    人等協商完成止，則迄今既尚未完成協商，被上訴人自不得
    請求交還云云，並提出雲林縣政府函附之會議記錄影本一份
    為證（見原審卷第43至47頁）。惟此則為被上訴人所堅決否
    認，且證人即於七十七年間擔任雲林縣北港地政事務所主任
    並參與協調會之己○於本院審理時已具結證稱：「七十七年
    ‧‧我擔任北港地政事務所主任，那年十二月北港鎮公所來
    文要我們辦理系爭房屋的國有土地撤銷撥用，因土地是國有
    土地，‧‧我的前手並未移交此案給我，我詢問主辦人原委
    ，他們說這件事情以前就已辦過好幾年‧‧北港地政事務所
    已經陳報公文給省政府要撤銷土地的撥用，使用權是在北港
    地政事務所。之後公文被退回，因未附具相關土地文件，省
    政府要我們補正再陳報。‧‧我未到任前，地政事務所陳主
    任、北港鎮公所鎮長及另二位首長共四人，針對此事協議結
    果是由北港鎮公所另蓋新倉庫給地政事務所，地政事務所就
    撤銷土地的撥用，‧‧可是我認為當時他們四人協商沒有會
    議記錄，也沒有結論，我不知道究竟他們決定何事。‧‧北
    港鎮公所只講土地撤銷國有，未提到房屋之事，目前仍是登
    記為地政事務所所有，對於李金宗遺眷居住之問題，北港鎮
    長承認由鎮公所負責（指提示會議記錄予證人請說明當時協
    調會討論何事宜）。」「沒有（指當時北港地政事務所出席
    人員，有無表示李金宗眷舍可繼續居住到北港鎮公所與他們
    處理完畢為止）。」等語無訛在卷（見本院卷第80至81頁）
    ；顯然上訴人等前揭所辯，尚與事實未合，自尚不能採為有
    利於其之認定論據。
  (四)依上，被上訴人主張因訴外人李金宗已退休並已過世，渠等
    間就如附圖編號Ａ部分所示系爭房屋所成立之使用借貸契約
    ，應認借貸目的已使用完畢，且使用借貸契約因而消滅，遂
    請求現無權占有、使用前揭系爭房屋之上訴人等應將該建物
    交還予被上訴人，自屬於法有據。
三、系爭房屋之增建部分即如附圖所示編號Ｂ、Ｃ部分，是否應
    一併返還予被上訴人？
  (一)按動產因附合而為不動產之重要成分者，不動產所有人，取
    得動產所有權；民法第八百十一條定有明文。次按在原配住
    房屋加蓋之增建部分，或與原建物使用共同壁，或加建在原
    建物之上，仍須利用原建物之門戶進出，而無獨立之進出通
    路，各該增建部分，既已與原建物附合而成為一整體，即成
    為原建物之重要成分，依民法第八百十一條之規定，應由原
    建物之所有權人取得各該增建部分之所有權（最高法院85年
    度台上字第0807號判決參照）。
  (二)查系爭土地上除原有之前揭系爭房屋（即如附圖編號Ａ部分
    、面積133.24平方公尺）外，尚有訴外人李金宗於生前所增
    建如附圖所示編號Ｂ部分（面積為38.77 平方公尺）及Ｃ部
    分（面積11.51 平方公尺）之建物，有前揭雲林縣虎尾地政
    事務所複丈成果圖一份在卷可按，則為兩造所不爭執。而如
    附圖所示編號Ｂ部分之建物，係連接原有建物（即如附圖編
    號Ａ部分）搭建而成，二者之間並無明顯之區隔，亦即與原
    有建物乃合為一體，且係供廁所、浴室與儲物間使用；至如
    附圖編號Ｃ部分則係鐵柱鐵皮頂之矮小建築，係供供奉神明
    （五府千歲）用之小廟，面積狹小，並無獨立使用之經濟上
    價值，已經原審於九十六年十二月二十一日會同兩造至現場
    履勘明確，製有勘驗測量筆錄一份及前揭土地複丈成果圖在
    卷可稽（見原審卷第57至59、66頁）；顯見如附圖所示編號
    Ｂ、Ｃ部分之建物均無使用上之獨立性，即渠等與原有建物
    之結合具有固定性、繼續性，非經毀損或變更其物之性質，
    已不能分離者，且為原有建物之重要成分，並未成為另一獨
    立之定著物，應為本件系爭主體建物（即如附圖編號Ａ部分
    ）之附屬建物，則揆諸前揭說明，依法應由原建物之所有權
    人取得各該增建部分之所有權，洵堪認定。
  (三)依上，被上訴人主張就訴外人李金宗生前所增建如附圖所示
    編號Ｂ、Ｃ部分，因已與前揭系爭主體建物附合，已由地方
    自治團體公法人雲林縣政府取得各該增建部分之所有權，爰
    請求上訴人等人應一併交還予被上訴人，自於法有據。至於
    上訴人等就如附圖所示編號Ｂ、Ｃ增建部分因附合致喪失所
    有權而受損害，自得依民法關於不當得利之規定，請求不動
    產所有人支付償金（最高法院87年度台上字第0423號判決參
    照），併予敘明。
陸、綜上所述，被上訴人主張訴外人李金宗原為被上訴人所屬之
    職員，期間曾借用被上訴人所管理之系爭房屋，而李金宗已
    退休並於七十五年一月十七日去世，由訴外人李魏燕、李櫻
    紅與上訴人甲○○、乙○○、丁○○等人共同繼承接續使用
    ，嗣李魏燕與李櫻紅相繼去世後，其中李櫻紅部分由其後代
    即上訴人丙○○繼承並接續使用中，今使用借貸關係已終止
    ，上訴人等人為無權占有系爭房屋；至系爭房屋之所有權人
    為地方自治團體公法人雲林縣，並撥由被上訴人雲林縣北港
    地政事務所管理使用，被上訴人既為使用機關自得本於所有
    權人之地位請求上訴人返還系爭房屋；另就訴外人李金宗生
    前所增建如附圖所示編號Ｂ、Ｃ部分，因已與系爭房屋附合
    ，上訴人等人應一併返還；爰本於終止使用借貸契約所衍生
    之請求權及所有權之法律關係，求為判命：上訴人等應將如
    附圖所示編號Ａ部分（面積133.24平方公尺）、Ｂ部分（面
    積38.77平方公尺）及Ｃ部分（面積11.51平方公尺）等建物
    ，交還予被上訴人；為有理由，應予准許。原審為被上訴人
    勝訴之判決，並依兩造之聲請，分別酌定相當之擔保金額為
    准、免假執行之宣告，經核於法並無違誤。上訴人等上訴意
    旨指摘原判決不當，求予廢棄改判准如上訴聲明之所示，為
    無理由，應予駁回。
柒、又本件待證事實已臻明確，兩造其餘攻擊防禦方法及舉證，
    對判決之結果已不生影響，爰不一一詳為審酌，併此敘明。
捌、據上論結，本件上訴為無理由，依民事訴訟法第四百四十九
    條第一項、第七十八條及第八十五條第二項，判決如主文。
中    華    民    國    98    年    3     月    17    日
                  民事第一庭    審判長法  官  林金村
                                      法  官  蘇清恭
                                      法  官  張世展
上為正本係照原本作成。
不得上訴。
中    華    民    國    98    年    3     月    17    日
                                      書記官  吳秋賢


司法院資訊處製作；財團法人民間司法改革基金會備份。
